【裁判字號】    88,易,4388
【裁判日期】    890131
【裁判案由】    業務侵占
【裁判全文】
臺灣高雄地方法院刑事判決                        八十八年度易字第四三八八號
    公  訴  人  臺灣高雄地方法院檢察署檢察官
    被      告  丁○○
    被      告  乙○○
    選任辯護人  吳建勛
                吳賢明
                陳慧錚
    被      告  甲○○
    選任辯護人  陳宏義
右列被告等因業務侵占案件，經檢察官提起公訴（八十八年度偵字第一八九三四號）
，本院判決如左：
    主  文
丁○○共同連續意圖為自己不法之所有，而侵占對於業務上所持有之物，處有期徒刑
貳年。
甲○○共同意圖為自己不法之所有，而侵占對於業務上所持有之物，處有期徒刑柒月
，緩刑年。
乙○○無罪。
    事  實
一、丁○○於民國八十年四月間起任職富味鄉食品股份有限公司（設台北市○○路十
    巷二十二號五樓，下稱富味鄉公司）高雄營業所（設高雄市○○街四二０號）主
    任，負責該所全盤營運業務之推展及行政、財物事項之督導、管理等業務。甲○○於八十五年五月間起，擔任富味鄉公司高雄營業所會計，負責收支及傳票之製
    作，每月並須製作財務報表，均係從事業務之人。詎丁○○竟意圖為自己不法之
    所有，並基於概括犯意，於八十二年間起，或利用其為公司保管倉庫鑰匙之機會
    ，私自將公司貨品運出轉售，中飽私囊，或利用其為公司預收貨款、代收帳款及
    出售公司營業用車輛取得款項之機會，加以挪用，而侵占如附表一至四所示之其
    業務上所持有之公司所有貨品（起訴書誤載為一百五十萬六千零五十元）、預收
    貨款、應收帳款（起訴書誤載為六百七十萬一千二百八十四元）及變賣公司車輛
    所得款等（總計達七百八十七萬四千九百十七元）。而丁○○均挪用其向客戶預
    收之帳款，充作應收帳款繳回公司，以圖彌縫每月應收帳款之短繳。甲○○則與
    丁○○基於共同侵占之犯意聯絡，於八十七年七月間，在該公司高雄營業所內，
    將其業務上所持有該公司業務員楊保宗所交付記帳之新台幣（下同）二萬零九百
    十三元之款項，交予丁○○使用。迄八十七年八月下旬，因丁○○侵占款項日增
    ，已無力補足每月帳款之短繳，始為富味鄉公司發覺上情。
二、案經富味鄉公司訴請台灣高雄地方法院檢察署檢察官偵查起訴。
    理  由
甲、有罪部分：
一、訊據被告丁○○坦承有侵占富味鄉公司貨品、預收貨款、應收帳款及變賣車輛所
    得款之犯行，僅辯稱：公司要我負責之款項中，應收帳款部分中泰昌及永隆興之
    金額過高，還有部分是油品經多次轉運途中碰撞之耗損，並非我所侵占云云。甲○○固坦承有於上開時地將業務員楊保宗所交付之應收帳款交予丁○○使用之事
    實，惟亦矢口否認有侵占之犯行，辯稱：丁○○是我的主管，說要暫時借用，我
    實難拒絕，丁○○事後未能返還，我已報告公司，並無共同侵占之犯意云云。經
    查，被告丁○○、甲○○上開業務侵占之犯行，業據告訴人代理人己○○律師到
    庭指訴綦詳，並有告訴人公司存貨差異明細表、庫存產品盤存報告表、高雄營業
    所出貨單明細對照表、應收帳款移交清冊各一紙、對帳單明細表含銷貨退貨對照
    表共二十八紙、應收帳款餘額表各三紙及被告所書立之預收帳款明細表一紙、切
    結書、本票影本各五紙等在卷可憑。被告丁○○雖質疑上開金額過高，惟始終未
    能說明具體數額，且證人戊○○即告訴人公司負責與被告對帳者到庭證稱：上開
    帳目均係根據電腦帳目核對，經丁○○確認後，始由其書立切結書等語。丙○○
    即告訴人公司副總經理亦到庭證稱，油品因碰撞產生之耗損均可由營業所本身吸
    收，若被告每月依實呈報，仍可沖銷等語在卷（見本院八十八年十二月十六日訊
    問筆錄）。是被告果真對上開帳目金額有所疑義，亦應於對帳時提出，或則保留
    相關證據以供自身為有利之主張，應仍無同意書立上開切結書而不爭執之理。至
    於被告甲○○既已坦認有將業務員楊保宗交付入帳之二萬零九百十三元交予被告
    使用之事實，復有該筆款項之對帳單明細表一紙在卷可憑，則甲○○身為公司會
    計人員，應將所收帳款切實繳回公司，此當為其所明知，竟仍將之交予丁○○供
    其挪用，已難卸侵占之責。是渠二人上開所辯，均係卸責之詞，不足採信，本件
    事證明確，其犯行堪以認定。
二、核被告丁○○、甲○○所為，係犯刑法第三百三十六條第二項之業務侵占罪。被
    告丁○○先後多次犯行，時間緊接，所犯構成要件相同，顯係基於概括犯意反覆
    為之，應依刑法第五十六條連續犯之規定論以一罪。被告甲○○就侵占其所持有
    之上開應收帳款二萬零九百十三元犯行部分，與丁○○間具有犯意聯絡與行為分
    擔，為共同正犯。丁○○雖無持有上開二萬零九百十三元之關係，然與甲○○共
    同實施，仍應依刑法第三十一條第一項論以共同正犯。起訴書就被告丁○○侵占
    出售告訴人公司車輛所得款項之犯罪事實漏未記載，惟該部分與起訴部分有連續
    犯之裁判上一罪之關係，為起訴效力所及，本院應併予審理。爰審酌被告丁○○
    工作不思勤奮努力，竟侵占業務上所持有之財物，其時間日久、金額至鉅，不宜
    輕縱，而被告甲○○因受其上級主管丁○○之指示，而交付所持有之款項，實有
    無奈之處，且事後已向告訴人公司報告，以及其二人犯後均坦承大部犯行等一切
    情狀，量處如主文所示之刑。又被告甲○○前未曾受有期徒刑以上刑之宣告，因
    年事尚輕，閱歷有限，一時失慮，偶罹刑典，事後已具悔意，且即將臨盆，經此
    刑之宣告後，應知警惕而無再犯之虞，所宣告之刑本院認以暫不執行為適當，爰
    予宣告緩刑年。
三、公訴人另以被告甲○○與丁○○、乙○○等人基於共同犯意聯絡，侵占告訴人公
    司貨品約一百五十萬六千零五十元、貨款及預收款計六百七十萬一千二百八十四
    元（除上開二萬零九百十三元外之部分），而涉犯之刑法共同侵占罪嫌部分，無
    非以被告甲○○在告訴人公司應收帳款餘額表上蓋有核對章，且其自承明知丁○○挪用款項已有一年等為其論罪之依據。惟訊之被告甲○○堅決否認有上開共同
    侵占之犯行，辯稱：我均係依丁○○每月所報繳之金額記帳，陳報總公司，並不
    知道丁○○有侵占款項等語。經查，被告甲○○任職告訴人公司高雄營業所會計
    ，職司貨款之收支及報表製作，已為告訴代理人陳明在卷，則其並非告訴人公司
    倉管人員，若謂其明知被告丁○○侵占庫存之貨品，顯屬牽強。再被告丁○○為
    圖補足其侵占帳款之差額，均以向客戶預收帳款充作應收帳款繳回公司，業據告
    訴代理人陳明在卷。且被告丁○○亦坦承其於八十二年間即有挪用公款之犯行在
    卷，則若被告無以上開手法彌逢應收帳款之不足，豈有迄八十七年間始為告訴人
    公司發現之理。則被告丁○○已供明被告甲○○並未參與其侵占犯行之語在卷，
    而被告甲○○係告訴人公司會計人員，被告丁○○既每月將應收帳款繳回公司，
    供其入帳，即難謂其明知被告有挪用款項之犯行。雖被告丁○○係挪用甲客戶之
    支票，充作乙客戶應收帳款，而被告甲○○有未能及時回報公司處理之情，惟此
    或因丁○○係被告甲○○之直接主管，衡情其仍非無因過分信任主管而造成疏失
    之可能。至於告訴人另指被告甲○○有將業務員楊保宗所交付之帳款七萬二千元
    交予丁○○部分，因丁○○已供明該筆款項係伊所收取，並非向甲○○拿取之語
    在卷（見本院八十九年一月三日審判筆錄），尚難認其有此部分犯行。況本件並
    查無被告甲○○有與丁○○有利益均霑之直接證據，更難謂被告甲○○有與被告
    丁○○共犯業務侵占罪之動機。準此，尚難徒依告訴人之指訴，即認定被告甲○○確有本部分業務侵占犯行。本部分犯罪尚屬不能證明，惟公訴人認與前開判罪
    部分有裁判上一罪之連續犯關係，爰不另為無罪之諭知。
乙、無罪部分：
一、公訴意旨略以，被告乙○○於八十年七月間任職富味鄉公司高雄營業所倉管人員
    ，負責倉庫物料庫存管理，竟與被告丁○○、甲○○基於共同犯意聯絡，侵占告
    訴人公司貨品約一百五十萬六千零五十元、貨款及預收款計六百七十萬一千二百
    八十四元，而涉犯之刑法共同侵占罪嫌。
二、公訴人以被告乙○○涉犯刑法共同侵占罪嫌，無非以被告乙○○在庫存產品報表
    上有乙○○之核對章以及其於偵查中坦承明知被告丁○○侵占行為已有一、二年
    等為其論罪之依據。
三、按犯罪事實，應依證據認定之，無證據不得推定其犯罪事實。又不能證明被告犯
    罪者，應諭知無罪之判決，刑事訴訟法第一百五十四條、第三百零一條第一項定
    有明文。告訴人之告訴，係以使被告受刑事訴追為目的，是其陳述是否與事實相
    符，仍應調查其他證據以資審認。最高法院五十二年台上字第一三００號判例可
    資參照。
四、訊據被告乙○○堅決否認有共同侵占之犯行，辯稱：倉庫內貨物是丁○○利用其
    保管公司鑰匙之時，運出轉賣的。我平日盤點庫存均係依電腦報表之紀錄為之，
    並未實際盤存，實不知情等語。經查，被告乙○○係告訴人公司倉管人員，負責
    倉庫物料庫存管理，已據告訴人代理人陳明在卷，是其既非司點收帳款之會計之
    職，顯難謂其明知被告丁○○侵占如附表二、三所示預收及應收帳款，而與之有
    共同犯意之聯絡。再就告訴人公司倉庫如附表一所示貨品遭侵占部分，被告丁○○已坦認係伊乘住在公司，保管倉庫鑰匙之機會私自運出轉售等語在卷（見本院
    八十八年十一月一日審判筆錄），則亦難認被告明知其情。雖被告身為倉管人員
    ，未能確實盤點庫存回報告訴人公司，致令被告丁○○長期侵占公司貨品，確有
    重大疏失，惟參以一般倉庫人員因貨品進出頻繁，而取巧以書面清點之方法盤點
    庫存之情，並非所無，且本件並查無被告乙○○有與丁○○有利益均霑之直接證
    據，更難謂其有甘冒罪責願長期包庇被告丁○○之動機。是尚難僅以告訴人之指
    訴，遽論被告乙○○侵占之罪責。此外，復查無其他積極證據足認有該犯行，揆
    諸前揭法條意旨，即應為被告乙○○無罪之諭知。
據上論斷，應依刑事訴訟法第二百九十九條第一項前段、第三百零一條第一項，刑法
第二十八條、第三十一條第一項、第五十六條、第三百三十六條第二項，罰金罰鍰提
高標準條例第一條前段，判決如主文。
中      華      民      國    八十九    年      一      月    三十一    日
                                      臺灣高雄地方法院刑事第一庭
            法  官    蔡    廣    昇
右正本證明與原本無異。
如不服本判決，應於判決送達後十日內，向本院提出上訴狀。
                                          書記官    張    乃    昇
中    華    民    國      八十九      年      二      月      一        日
附表一：（貨品部分）
┌───────┬─────────┬────────────┐
│品名          │數量              │金額                    │
├───────┼─────────┼────────────┤
│香油Ｐ３中    │  一罐            │一百一十九元            │
├───────┼─────────┼────────────┤
│香油Ｐ３高    │四百九十箱又四罐  │四十一萬九千五百二十元  │
├───────┼─────────┼────────────┤
│香油Ｐ３聯    │  四罐            │四百七十四元            │
├───────┼─────────┼────────────┤
│香油Ｐ３Ｌ芳  │  十箱            │六千元                  │
├───────┼─────────┼────────────┤
│麻油Ａ２２０  │  三十六箱        │一萬一千五百二十元      │
├───────┼─────────┼────────────┤
│麻油Ａ５１０  │  三十六箱又三罐  │二萬三千零十九元        │
├───────┼─────────┼────────────┤
│酥油Ａ１８─４│  一千七百七十六桶│七十一萬零四百元        │
├───────┼─────────┼────────────┤
│        總計  │                  │一百十五萬四千零九十八元│
└───────┴─────────┴────────────┘
附表二：（預收帳款部分）
┌────────┬─────────────┐
│客戶名稱        │金額                      │
├────────┼─────────────┤
│大直企業有限公司│三十萬零五千九百七十元    │
├────────┼─────────────┤
│宏欣商行        │六十三萬四千零八十元      │
├────────┼─────────────┤
│永隆興商行      │二萬四千元                │
├────────┼─────────────┤
│東明商行        │九萬零七百二十元          │
├────────┼─────────────┤
│協記商行        │四萬八千元                │
├────────┼─────────────┤
│高商實業有限公司│一千五百元                │
├────────┼─────────────┤
│信芳粉行        │三萬三千九百五十元        │
├────────┼─────────────┤
│恆生            │五萬元                    │
├────────┼─────────────┤
│啟裕行          │三十四萬一千五百元        │
├────────┼─────────────┤
│泰昌            │四十二萬零十元            │
├────────┼─────────────┤
│合計            │二百十七萬三千四百五十五元│
└────────┴─────────────┘
附表三：
~x8;
┌────────┬────────────╥───┬────────────┐
│客戶            │金額                    ║客戶  │金額                    │
├────────┼────────────╫───┼────────────┤
│汎優宇          │二十四萬六千五百十元    ║啟裕行│十萬四千五百元          │
├────────┼────────────╫───┼────────────┤
│門市            │一萬元                  ║松記  │七萬一千七百元          │
├────────┼────────────╫───┼────────────┤
│第一勞工        │一萬八千八百元          ║新賢昌│四萬六千九百二十元      │
├────────┼────────────╫───┼────────────┤
│阿英水餃        │一萬零二百元            ║信芳  │六萬三千元              │
├────────┼────────────╫───┼────────────┤
│恆生行          │五萬一千一百四十元      ║宏欣  │七十七萬二千元          │
├────────┼────────────╫───┼────────────┤
│康忠雄          │二萬三千七百元          ║謝世宏│一萬七千五百元          │
├────────┼────────────╫───┼────────────┤
│東源米商行      │一萬二千九百元          ║永隆興│十三萬三千九百三十元    │
├────────┼────────────╫───┼────────────┤
│高商實業有限公司│十八萬八千九百八十二元  ║莊隆志│十萬零九百四十元        │
├────────┼────────────╫───┼────────────┤
│東明            │六十四萬三千九百八十二元║泰昌  │六十七萬七千五百二十二元│
├────────┼────────────╫───┼────────────┤
│味鄉            │一萬二千七百五十元      ║信輝  │四萬三千四百元          │
├────────┼────────────╫───┼────────────┤
│大直（名信行）  │六十四萬五千三百八十七元║東泉  │八萬七千二百九十元      │
├────────┼────────────╫───┼────────────┤
│伍光            │二萬七千元              ║曾財興│十三萬二千元            │
├────────┼────────────╫───┼────────────┤
│協裕            │二十五萬四千元          ║涂先生│二萬零九百十三元        │
├────────┼────────────╫───┼────────────┤
│啟裕行          │十萬四千五百元          ║      │                        │
├────────┴────────────╨───┴────────────┤
│合計                  四百四十九萬一千八百八十四元                          │
└──────────────────────────────────────┘
附表四：（變賣車款）
┌───────┬──────┐
│車號          │金額        │
├───────┼──────┤
│ＥＡ─四四五０│            │
├───────┤十六萬五千元│
│ＺＰ─０二一三│            │
└───────┴──────┘
附錄法條：
刑法第三百三十六條第二項：
對於業務上所持有之物，犯前條第一項之罪者，處六月以上五年以下有期徒刑，得併
科三千元以下罰金。


司法院資訊處製作；財團法人民間司法改革基金會備份。
